【裁判字號】    90,上訴,2350
【裁判日期】    900807
【裁判案由】    重利等
【裁判全文】
台灣高等法院刑事判決                            九十年度上訴字第二三五０號
    上  訴  人  臺灣基隆地方法院檢察署檢察官
    上  訴  人
    即  被  告  戊  ○  ○
                原名陳世賢）.
    被      告  甲  ○  ○
    被      告  乙  ○  ○
右列上訴人，因被告重利等案件，不服台灣基隆地方法院八十九年度訴字第七七九號
，中華民國九十年四月二十日第一審判決（起訴案號：台灣基隆地方法院檢察署八十
九年度偵字第二五六三號）提起上訴，本院判決如左：
    主      文
原判決撤銷。
戊○○以乘他人急迫，貸以金錢，而取得與原本顯不相當之重利為常業，處有期徒刑
陸月；如易科罰金，以佰元折算壹日，又共同以加害身體之事恐嚇他人致生危害於
安全，處拘役伍拾玖日，如易科罰金，以參佰元折算壹日。
甲○○、乙○○共同以加害身體之事恐嚇他人致生危害於安全，甲○○處拘役肆拾日
，乙○○處拘役伍拾玖日，如易科罰金，均以參佰元折算壹日。
    事      實
一、戊○○（原名陳世賢）於民國八十九年四月初起，至八十九年五月六日為止，在
    中國時報刊登信用貸款之分類廣告，招攬需款孔急之人，辦理借貸事宜，經營所
    謂「地下錢莊」，對外自稱「吳先生」，約定每十日計算利息一次，按月息六十
    分計算，放款時預扣一期利息，並由客戶簽立借款金額一倍之本票二張，同時交
    付身分證作為擔保。以此方式而貸與客戶四人，均取得與原本顯不相當之利息。
    其中第四位客戶丁○○因積欠他人債務，無力償還，在急迫之下，乃於八十九年
    五月六日下午二時許，依該廣告所載戊○○所使用之0000000000號行
    動電話，與戊○○聯絡，並即約定於台北縣瑞芳鎮○○路一號圖書館前見面，由
    戊○○借予丁○○新台幣（下同）六萬元，約定以每十日為一期，每一萬元日息
    二百元，即月息以六十分計算，並預扣一期利息一萬二千元，實際交付丁○○四
    萬八千元，丁○○則簽發面額各為六萬元之本票二紙，連同其本人及其兄丙○○
    之身分證各一張，一併交付戊○○，以供擔保。張朝煌於八十九年五月十六日、
    五月二十六日、六月六日，各繳納利息一萬二千元後，因無力再繳，就六月十六
    日之第五期之利息拖延未付，戊○○與乙○○共同基於恐嚇犯意之聯絡，推由乙○○於八十九年六月十九日下午四時十二分許，以戊○○之行動電話，撥向被害
    人所使用之0000000000號行動電話中，以台語留言要被害人於當日下
    午五時之前繳納利息，並表示「你的手骨沒有多大肢」，以加害身體之事恐嚇丁○○，使之心生畏懼，危害於安全，戊○○、乙○○後基於接續恐嚇之犯意與甲○○基於恐嚇之犯意聯絡，復於翌（二十）日上午十一時許，三人同往台北縣瑞
    芳鎮○○街二十三巷八之六號丁○○之住處催討，因未遇丁○○，戊○○即在該
    處大門書寫「丁○○有事找你，趕快出面處理，有事好商量，限你二日出面，否
    則後果自行處理，吳先生留」等文句，以加害身體之事恐嚇丁○○，致丁○○心
    生畏懼，危害於安全，報警趕至而將其三人逮捕查獲。
二、案經台北市縣警察局瑞芳分局報請台灣基隆地方法院檢察署檢察官偵查起訴。
    理      由
一、訊據上訴人即被告戊○○矢口否認有常業重利及恐嚇之犯行，辯稱：我利息是有
    算丁○○比較高沒錯，但我沒有常業，我警訊中說以前做過三、四次，都是朋友
    介紹，利息四、五分，都是票貼，一個月算一次，一萬元一個月利息四百元，我
    有自稱「吳先生」，我刊登報紙，意思是要辦票貼，丁○○是我登報後第一個顧
    客，我問他有沒有支票，他騙我說有，我本來不要借他，但他要求，我才借他六
    萬元，分五期還，每十日一期還一萬二，第一期先扣，五月十六日、五月二十六
    日、六月六日他給我的一萬二，我收了三期後，他就不還我，我打電話他也不接
    ，我沒有恐嚇他等語；訊據被告甲○○、乙○○二人亦均矢口否認有恐嚇之犯行
    ，且被告甲○○辯稱：八十九年六月二十日上午我是有一起去，但只是因為他欠
    我朋友（指戊○○）錢，我沒有恐嚇意思云云；被告乙○○辯稱：因為戊○○說
    告訴人欠他錢，他打電話好幾次都打不通，我才幫他打，也打了好幾次都打不通
    ，我打電話他都沒有開機，我才留言，我沒有要恐嚇他的意思，本意只是要他出
    面還錢而已，我打電話時戊○○在場，甲○○沒有在場等語。
二、惟查右揭事實業據被害人指訴綦詳，核與證人丙○○證述情節相符，並有本票二
    張、恐嚇錄影帶一卷及被害人家大門留言之照片一紙在警卷、偵查卷可稽，顯見
    被害人之指訴，核與事實相符，應可採信。查被害人丁○○因積欠他人債務，無
    力償還，在急迫之下，乃於八十九年五月六日下午二時許，向戊○○借新台幣（
    下同）六萬元，約定以每十日為一期，每一萬元日息二百元，即月息以六十分計
    算，並預扣一期利息一萬二千元，實際交付丁○○四萬八千元，丁○○則簽發面
    額各為六萬元之本票二紙，連同其本人及其兄丙○○之身分證各一張，一併交付
    戊○○，以供擔保，業據被害人供述在卷（見台北縣警察局瑞芳分局八十九年六
    月二十日訊問筆錄），足見被告戊○○係以乘他人急迫，貸以金錢，而取得與原
    本顯不相當之重利甚明，且刑法上所謂常業犯，指反覆以同種類行為為目的之社
    會活動之職業性犯罪而言，至於犯罪所得之多寡，是否恃此犯罪為唯一之謀生職
    業，則非所問；縱令兼有其他職業，仍無礙於該常業犯罪之成立（最高法院八十
    五年度台上字第五一０號判例意旨參照）。茲被告在報紙上刊登廣告而貸與現金
    ，再索取重利，一月之間已有四次等情，已據其供明，顯然具有反覆實施而以之
    為常業之意思，應為常業重利無疑。又被告戊○○推由被告乙○○於八十九年六
    月十九日下午四時十二分許，以戊○○之行動電話，撥向被害人所使用之000
    0000000號行動電話中，以台語留言要被害人於當日下午五時之前繳納利
    息，並表示「你的手骨沒有多大肢」等語，業據被害人在警訊中供稱乙○○在其
    所使用之行動電話留言區所留之語言，該意義是大家走著瞧，如其被該地下錢莊
    的人遇到，要剁掉其手（見台北縣警察局瑞芳分局八十九年六月二十日訊問筆錄
    ），顯見被告係以加害身體之事恐嚇丁○○，使之心生畏懼，致生危害於安全甚
    明，又被告戊○○、甲○○、乙○○三人復於翌（二十）日上午十一時許，同往
    台北縣瑞芳鎮○○街二十三巷八之六號被害人之住處催討，因未遇被害人，被告
    戊○○即在該處大門書寫「丁○○有事找你，趕快出面處理，有事好商量，限你
    二日出面，否則後果自行處理，吳先生留」等文字；被害人因心生畏懼，旋即報
    警，經警趕至而將其三人逮捕查獲，足見被告三人該次恐嚇犯行亦使被害人心生
    畏懼，致生危害於安全，再參以乙○○於八十九年六月十九日下午四時十二分許
    ，以戊○○之行動電話，撥向被害人丁○○所使用之0000000000號行
    動電話中，以台語留言要被害人於當日下午五時之前繳納利息，並表示「你的手
    骨沒有多大肢」，以加害身體之事恐嚇丁○○，足見被告三人二十日該次亦係以
    加害身體之事，恐嚇丁○○，使之心生畏懼，致生危害於安全無疑。另被告所稱
    告訴人欠債之事實，業據被害人承認屬實，核與證人丙○○證述情節相符，應堪
    認定，而被告三人上揭恐嚇犯行之目的，係為催討債務，乃在於取回本金及利息
    而已，並無其他不法取得之意圖甚明，自不構成恐嚇取財之罪責。綜上以觀，被
    告三人上揭所辯均屬圖卸刑責之詞，不足採信，被告戊○○右揭常業重利罪及被
    告三人右揭共同恐嚇危害安全罪，犯行均堪認定。
三、核被告戊○○所為係犯刑法第三百四十五條常業重利罪及刑法第三百零五條恐嚇
    危害安全罪；被告甲○○、乙○○二人均係犯刑法第三百零五條恐嚇危害安全罪
    ，又被告所犯之常業犯行，本含有反覆為同一行為之性質，則被告戊○○縱先後
    借貸多人，亦毋庸另論以連續犯。而被告戊○○與乙○○二人於八十九年六月十
    九日共同基於恐嚇犯意之聯絡對被害人之恐嚇犯行及八十九年六月二十日被告三
    人共同恐嚇被害人之犯行，其二人或三人彼此之間均互有犯意聯絡及行為分擔，
    皆應論以共同正犯。又被告戊○○與乙○○先後二次恐嚇犯行之目的均為達到催
    討債務之目的而接續為之，為接續犯，應僅論以一罪。另有關被告三人所犯恐嚇
    危害安全罪部分，檢察官以犯刑法第三百四十六條第三項、第一項恐嚇取財未遂
    罪起訴，尚有未洽，該部分起訴法條應予變更，而被告戊○○所犯上述二罪，犯
    意各別，應予分論並罰。
四、原審對被告所犯常業重利罪予以論科，固非無見，惟對被告行為後刑法第四十一
    條有變更，原判決未說明如何比較新舊法律之適用，而遽依修正後刑法第四十一
    條第一項前段諭知易科罰金之折算標準，且原審認為被告三人均不構成被訴恐嚇
    取財未遂罪，亦不構成恐嚇危害安全罪，而認被告戊○○被訴恐嚇取財部分與常
    業重利罪部分，有方法、結果之牽連關係，為牽連犯，屬於裁判上一罪，不另為
    無罪之諭知；另對被告甲○○、乙○○均諭知無罪，均有未合，檢察官上訴意旨
    認被告三人均應構成共同恐嚇取財未遂罪及被告戊○○否認有常業重利犯行，分
    別指摘原判決不當，雖均為無理由，惟原判決既有上述之可議，自應由本院將原
    判決撤銷改判，審酌被告之品行、生活狀況、智識程度、犯罪之動機、目的、犯
    罪所生之危害、犯罪後之態度等一切情狀，各量處如主文所示之刑，又被告行為
    後，刑法第四十一條業於九十年一月四日修正為「犯最重本刑為五年以下有期徒
    刑之刑之罪，而受六月以下有期徒刑或拘役之宣告，因身體、教育、職業、家庭
    之關係或其他正當事由，執行顯有困難者，得以一元以上三元以下折算一日，易
    科罰金。但確因不執行所宣告之刑，難收矯正之效或難以維持法秩序者，不在此
    限。」「併合處罰之數罪，均有前項情形，其應執行之刑逾六月者，亦同。」並
    於同年月十日公佈施行，於同年月十二日生效，比較新舊法之規定，以變更後之
    新法對被告有利，依刑法第二條第一項前段之規定，自應適用裁判時之新法，對
    上述所處之刑，均諭知易科罰金之折算標準，以示懲戒。。
據上論斷，應依刑事訴訟法第三百六十九條第一項前段、第三百六十四條、第二百九
十九條第一項前段、第三百條、刑法第三百四十五條、第三百零五條、第二條第一項
前段、修正後刑法第四十一條第一項前段、罰金罰鍰提高標準條例第一條前段、第二
條，判決如主文。
本案經檢察官覃正祥到庭執行職務。
中      華      民      國      九十    年      八      月      七      日
                                  台灣高等法院刑事第二庭
                                        審判長法  官  蔡  長  溪
                                              法  官  林  俊  益
                                              法  官  楊  貴  志
右正本證明與原本無異。
常業重利部分如不服本判決應於收受送達後十日內向本院提出上訴書狀，其未敘述上
訴之理由者並得於提起上訴後十日內向本院補提理由書（均須按他造當事人之人數附
繕本）。
其他部分不得上訴。
                                              書記官  沈  秀  容
中      華      民      國      九十    年      八      月      七      日
附錄本案論罪科刑法條：
刑法第三百四十四條
乘他人急迫、輕率或無經驗，貸以金錢或其他物品，而取得與原本顯不相當之重利者
，處一年以下有期徒刑、拘役或科或併科一千元以下罰金。
刑法第三百四十五條
以犯前條之罪為常業者，處五年以下有期徒刑，得併科三千元以下罰金。
刑法第三百零五條
以加害生命、身體、自由、名譽、財產之事恐嚇他人，致生危害於安全者，處二年以
下有期徒刑、拘役或三百元以下罰金。


司法院資訊處製作；財團法人民間司法改革基金會備份。
